【裁判字號】    97,訴,1846
【裁判日期】    980319
【裁判案由】    分割共有物
【裁判全文】
臺灣高雄地方法院民事判決              97年度訴字第1846號
原      告  財政部國有財產局臺灣南區辦事處
法定代理人  丙○○
訴訟代理人  癸○○
被      告  壬○○
被      告  辛○○
被      告  庚○○
前列三人共同
訴訟代理人  己○○
被      告  戊○○
被      告  子○○
被      告  乙○○
                        巷57.
被      告  甲○○
                        巷57.
被      告  丁○○○
當事人間分割共有物事件，本院民國98年3月5日言詞辯論終結，
判決如下：
  主  文
原告與被告共有之坐落高雄縣鳥松鄉○○段1102地號、地目建、
面積465 平方公尺土地土地應予分割。其分割方法為如附圖所示
B部 分面積為68平方公尺，分歸原告取得；如附圖所示A 部分面
積103 平方公尺，分歸被告壬○○、辛○○、庚○○取得並按其
應有部分各3 分之1 之比例，繼續保持共有；如附圖所示C 部分
面積為241 平方公尺，分歸被告戊○○、子○○、乙○○、甲○○、丁○○○取得，按其應有部分各5 分之1 之比例，繼續保持
共；如附圖Ｄ、Ｅ部仍由原被告按其原應有部分之比例，繼續保
持共有。
訴訟費用由被告戊○○、子○○、乙○○、甲○○、丁○○○負
擔二分之一，被告壬○○、辛○○、庚○○負擔四分之一，餘由
原告負擔。
  事實與理由
一、被告戊○○、子○○、乙○○、甲○○、丁○○○經合法通
    知，未於言詞辯論期日到場，核無民事訴訟法第386 條各款
    所列情形，爰依原告聲請，由其一造辯論而為判決。
二、原告主張：坐落在高雄縣鳥松鄉○○段1102地號土地（下稱
    系爭土地）為中華民國與被告共有，其中國有之應有部分為
    萬分之1650，被告壬○○、辛○○、庚○○之應有部分均為
    24 分 之2 ，被告戊○○、子○○、乙○○、甲○○、丁○○○之應有部分均為萬分之1170。兩造間就系爭土地並無不
    能分割之協議，依使用目的亦無不能分割之情形，爰依民法
    第823 條規定，並聲明請求將系爭土地分割如起訴狀附件一
    所示。
三、被告之答辯：
  (一)壬○○、辛○○、庚○○則以：其等同意分割，並按應有部
    分維持共有，惟不同意原告之分割方案，應自系爭土地臨大
    智路部分作長條狀之分割，不同意將系爭土地變賣後分配價
    金，因變價會使土地價值變的更低，損害共有人權益，而且
    渠等也沒錢買，應原物分割以維持渠等權益等語，資為抗辯
    。
  (二)戊○○、子○○、乙○○、甲○○、丁○○○則以：依原告
    之分割方案，兩造分得之土地將變成畸零地而無法建築使用
    ，減損系爭土地價值，請求將系爭土地變賣按應有部分比例
    分配價金等語，資為抗辯。
三、兩造爭執與不爭執之事項：
  (一)不爭執部分：
    系爭土地為中華民國與被告共有，其中國有之應有部分為萬
    分之1650，被告壬○○、辛○○、庚○○之應有部分均為24
    分之2 ，被告戊○○、子○○、乙○○、甲○○、丁○○○
    之應有部分均為萬分之1170。
  (二)爭執部分：
    系爭土地以何種分割方案分割為宜？
四、本院判斷如下：
  (一)按分割共有物乃為消滅物之共有狀態，以利土地之融通及增
    進經濟效益，是除非因物之使用目的不能分割，或契約訂有
    不分割之期限，否則各共有人得隨時請求分割共有物，此觀
    諸民法第823 條第1 項規定自明。本件土地為原被告所共有
    並無不為分割之約定，亦無依物之使用目的不能分割之情形
    ，惟無法達成分割協議等情，業據其提出土地登記謄本、地
    籍圖謄本為證，並為被告所不爭執，堪信為真實，是原告本
    於系爭土地共有人之地位訴請裁判分割，即屬有據。
  (二)次按定共有物之分割方法，應由法院依民法第824 條規定，
    以原物分配於各共有人，或變賣共有物，以價金分配於各共
    有人，以原物為分配時，如共有人中有不能按其應有部分受
    分配者，得以金錢補償之。另分割方法，法院除可自由裁量
    ，亦應參酌當事人之聲明、共有物之性質、使用現況、價格
    、經濟效用及全體共有人之利益等因素，而為適當之分配，
    要以維持全體共有人之公平為標準。再如部分共有人於分割
    後仍願維持共有關係，自得允其就分得部分繼續保持共有。
  (三)經查：
  1.系爭土地為空地除D 、E 部分土地現狀供道路使用外，其餘
    均為雜草叢生堆置雜物之空地此經本院會同高雄縣仁武地政
    事務所人員及原告與被告及原告與被告壬○○履勘現場查明
    屬實，製有勘驗筆錄、複丈成果圖、現場照片等附卷可稽。
  2.本件被告戊○○、子○○、乙○○、甲○○、丁○○○雖主
    張依原告之分割方案，兩造分得之土地將變成畸零地而無法
    建築使用，減損系爭土地價值，請求將系爭土地變賣按應有
    部分比例分配價金，但本件土地於未分割前，原即屬畸零地
    ，縱非畸零地依其地形亦無法單獨為建築使用，不論分割與
    否均有待將來與兩側土地合併使用始能發揮建地之經濟效益
    ，此觀諸系爭土地之複丈成果圖即明。本件將土地原物分割
    ，雖不免會形成畸零地，但共有人之所有權仍能保住，以便
    將來與兩側之土地合併，若現在就變價因為屬於畸零地，無
    法利用，價格甚低對於共有人之權益，兩相比較，仍應以原
    物分割為妥適。
 ３.本院審酌兩造當事人之分割意願、系爭土地之使用現狀、土
   地格局之方整性、通行有無障礙、經濟效益等情狀，認依附
   圖所示之分割方法，即如附圖所示B 部分面積為68平方公尺
   ，分歸原告取得；如附圖所示A 部分面積103平方公尺，分歸
   被告壬○○、辛○○、庚○○取得、該三人表示願意維持共
   有，故按其應有部分各3分之1 之比例，繼續保持共有；如附
   圖所示C 部分面積為241 平方公尺，分歸被告戊○○、子○○、乙○○、甲○○、丁○○○所有，渠五人僅均持有系爭
   土地應有部分5 分之1，若每人單獨依其等之持分取得系爭土
   地，每人分得之面積僅約48.2 平方公尺，顯不符合土地利用
   價值，而被告五人係朋友關係，可自行協商運用分得之土地
   ，且渠等均未表示不同意維持繼續共有，是本院考量分割後
   共有人分得土地之形狀及利用價值，及共有人全體之利益等
   公平衡量，而認被告仍由被告五人按其應有部分各5 分之1比
   例，繼續保持共有。另如附圖Ｄ、Ｅ部分，現狀上為道路，
   為供所有共有人通行使用，及將來建築考量，仍應由本件原
   被告按其原應有部分之比例，繼續保持共有，較為妥適。
五、綜上所述，原告以系爭土地之分割方法協議不成，依民法第
    824 條第2 項規定訴請分割，於法並無不合，應予准許。本
    院綜合斟酌當事人意願、考量系爭土地利用之經濟效益，顧
    全共有人之利益，認以附圖所示之分割方案為適當，爰判決
    如主文第1項所示。
六、據上論結，本件原告之訴為有理由。依民事訴訟法第385 條
    第1 項前段、第79條之1 ，判決如主文。
中    華    民    國    98    年    3     月    19    日
                  民事第四庭法  官  陳樹村
正本係照原本作成。
如不服本判決，應於送達後20日內，向本院提出上訴狀並表明上
訴理由，如於本判決宣示後送達前提起上訴者，應於判決送達後
10日內補提上訴理由書（須附繕本）。
中    華    民    國    98    年    3     月    20    日
                                書記官  吳慕瑩


司法院資訊處製作；財團法人民間司法改革基金會備份。
